【裁判字號】    88,訴,323
【裁判日期】    890503
【裁判案由】    偽造文書等
【裁判全文】
臺灣基隆地方法院刑事判決                          八十八年度訴字第三二三號
    公  訴  人  臺灣基隆地方法院檢察署檢察官
    被      告  辰○○
右列被告因詐欺等案件，經檢察官提起公訴 (八十八年度偵字第二六三０號、八十八
年度偵字第二七七二號)，本院判決如左：
    主  文
辰○○連續行使偽造私文書，足以生損害於他人，累犯，處有期徒刑壹年陸月；又未
指定犯人，向該管公務員誣告犯罪，累犯，處拘役參拾日，如易科罰金以參佰元折算
壹日。
    事  實
一、辰○○前曾因犯賭博罪，經本院判處有期徒刑四月，於民國八十四年五月三十一
    日易科罰金執行完畢。復於八十六年六月二十五日起，在基隆市○○街五十一巷
    十號四樓住處召集民間互助會一會，每會新台幣（下同）二萬元，會員含會首共
    有三十一人，會期自八十六年六月至八十八年十二月止，約定於每月二十五日開
    標。上開互助會採內標制，死會會員每月繳交前開會款二萬元，活會會員則繳交
    扣除當月競標利息後餘額。嗣因辰○○自八十六年九月間起，資金週轉不靈，明
    知已無支付及清償能力，竟意圖為自己不法之所有，並基於概括犯意，連續於八
    十六年十一月二十五日、十二月二十五日、八十七年二月二十五日、六月二十五
    日、十一月二十五日，冒用會員甲○○、戊○○、寅○○、癸○○、辛○○之名
    義，偽造甲○○、戊○○、寅○○、癸○○、辛○○署押以偽造內載標金均為六
    千元之標單，持以參加競標並得標。計於八十六年十一月二十五日以六千元之利
    息得標，活會會員二十五人，活會會款三十五萬元（死會會款十萬元），十二月
    二十五日以六千元之利息得標，活會會員二十四人，活會會款三十三萬六千元（
    死會會款十二萬元），八十七年二月二十五日以六千元之利息得標，活會會員二
    十二人，活會會款三十萬八千元（死會會款十六萬元），六月二十五日以六千元
    之利息得標，活會會員十八人，活會會款二十五萬二千元（死會會款二十四萬元
    ），十一月二十五日以六千元之利息得標，活會會員十三人，活會會款十八萬二
    千元（死會會款三十四萬元），致各該互助會活會會員因而陷於錯誤，將活會會
    款如數繳交辰○○收受，足生損害於甲○○、戊○○、寅○○、癸○○、辛○○
    及其他活會會員。嗣於八十七年十一月二十五日開標後，會員卯○○打電話告知
    辛○○，該月係辛○○得標，經核對後會員始發現辰○○有冒用活會會員名義標
    會情事，該互助會亦因而於次月（八十七年十二月）停標，各活會會員始知受騙
    ，並查悉上情。
二、另辰○○明知其於八十七年九月間，將美國運通銀行台北分行帳號為00000
    00000號，票號00000000號，面額為新台幣三萬五千元、發票日期
    為八十八年二月三十日之支票乙張借予丁○○使用，並未遺失，丁○○並將該支
    票交付林文義支付貨款。詎辰○○竟於八十七年十二月三十日，向美國運通銀行
    台北分行以該支票業已遺失為由，而辦理掛失止付，未指定犯人向該管公務員誣
    告。嗣林文義屆期向上海商業銀行北三重分行提示而遭退票，方查悉上情。
三、案經基隆市警察局第三分局報請及由被害人丙○○、子○○、卯○○、壬○○訴
    由台灣基隆地方法院檢察署檢察官偵查起訴。
    理  由
一、訊據被告辰○○否認有何冒標會款及誣告犯行，辯稱：伊因互助會之會員半途退
    會，由其將會吃下，並未冒標會款，又因死會會員多人倒會以致無法支應會款而
    停會。伊將支票借給丁○○，沒有登記，當時伊另有三張支票遺失，不能確定借
    給丁○○的那張支票是否遺失，所以才辦理掛失止付云云。經查：
    （一）冒標會款部分：
          被告有以活會會員乙○○（偵訊筆錄誤繕為余正隆）、戊○○、癸○○、
    庚○○、寅○○等五人名義參加競標，此為被告於八十八年五月二十一日偵查中
    所自承（見八十八年度偵字第二六三０號偵查卷第三十三頁），核與告訴人等指
    訴之詞相符，復有會單一紙在卷足憑。又被告未經甲○○等人同意，而冒用甲○○等人名義標會乙節，復經證人甲○○、壬○○、辛○○、丑○○○等人於本院
    審理時到庭結證屬實（分別見本院八十八年九月十五日、九月二十九日、十月二
    十日庭訊筆錄），而被告分別承受乙○○、己○○等會員退會後之資格，以其從
    事檳榔攤生意之收入，應無能力每月支付高額之會款，猶冒用甲○○、戊○○、
    寅○○、癸○○、辛○○之名義標會，其有詐取會款之犯意，至為明顯。其在本
    院審理時翻異前詞，辯稱標會有經各該會員同意云云，無非事後卸責之詞，不足
    採信，事證明確，被告詐欺及偽造文書之犯行均堪認定。
    （二）誣告部分：
          被告曾於八十七年十二月三十日辦理前開支票掛失止付，致使林文義於八
    十八年三月一日向上海商業銀行北三重分行提示時遭退票等情，為被告所自承，
    且有票據掛失止付通知書、遺失票據申報書、支票及退票理由單影本、美國運通
    銀行台北分行函各一紙在卷足憑。而該紙支票係丁○○於八十七年九月間持另一
    支票向被告交換取得，由丁○○於八十八年一月九日交付林文義，用以支付貨款
    等情，業據證人丁○○、林文義於警訊時陳述甚詳。被告明知曾簽發支票借給丁○○，縱因其他支票遺失，理應向丁○○查明後，再就其餘遺失支票辦理掛失止
    付。被告明知並未遺失前開支票，猶向美國運通銀行台北分行辦理掛失，其有誣
    告之犯意，灼然甚明，所辯核係事後卸責之詞，委無可採，事證明確，被告此部
    分犯行亦堪認定。
二、按民間互助會之會員於空白紙上書寫競標會員姓名及一定之金額，出示以競標，
    依我國民間互助會之習慣，即表示該會員欲以該金額為利息競標，該標單即係刑
    法第二百二十條第一項之文書，被告偽造並持以行使以供詐取會款，核其所為，
    係犯刑法第二百十六條、第二百十條之行使偽造私文書罪、第三百三十九條第一
    項之詐欺取財罪。被告未指定犯人而向該管公務員誣告犯罪，核其所為，另犯有
    同法第一百七十一條第一項之誣告罪。偽造署押係偽造私文書之部分行為，偽造
    後復持以行使，偽造之低度行為，應為行使之高度行為所吸收，均不另論罪。被
    告冒標及詐標，向多名會員詐騙會款，係一行為觸犯數罪名之想像競合犯，應從
    一重論處。其先後多次詐欺及行使偽造私文書犯行，時間緊接，犯罪構成要件相
    同，顯均係基於概括犯意而為，各應論以連續犯一罪，並加重其刑。又行使偽造
    私文書與詐欺二罪，有方法結果之牽連關係，應從一重依行使偽造私文書罪處斷
    。所犯行使偽造私文書與誣告罪間，犯意各別，罪名互殊，應分論併罰。再被告
    前曾因犯賭博罪，經本院判處有期徒刑四月，於八十四年五月三十一日易科罰金
    執行完畢，有本院被告全國前案紀錄表在卷可按，其於五年以內再犯本件有期徒
    刑以上之罪，為累犯，應依法加重其刑。爰審酌被告犯罪之動機、目的、方法、
    所生損害及犯罪後尚未清償被害人會款等一切情狀，量處如主文所示之刑，並就
    誣告部分諭知易科罰金之折算標準。至偽造甲○○、戊○○、寅○○、癸○○、
    辛○○署押之標單，因開標後即已丟棄滅失，此經被告陳明在卷，爰不另為沒收
    之諭知，附此敘明。
據上論斷，應依刑事訴訟法第二百九十九條第一項前段、刑法第五十六條、第二百十
六條、第二百十條、第二百二十條、第三百三十九條第一項、第一百七十一條第一項
、第五十五條、第四十七條、第四十一條、罰金罰鍰提高標準條例第一條前段、第二
條，判決如主文。
本案經檢察官蔡和憲到庭執行職務
中      華      民      國      八十九      年    五    月      三      日
                                  臺灣基隆地方法院刑事第二庭
                                          法  官  陳  培  仁
右正本證明與原本無異。
對於本件判決如有不服，應於收受送達後十日內，向本院提出上訴書狀，上訴於臺灣
高等法院，並按他造當事人之人數附具繕本。
                                          書記官  張  堅  國
中      華      民      國      八十九      年    五    月      十六    日
附錄本案論罪科刑法條全文：
刑法第二百十六條：
行使第二百十條至第二百十五條之文書者，依偽造、變造文書或登載不實或使登載不
實事項之規定處斷。
刑法第二百十條：
偽造、變造私文書，足以生損害於公眾或他人者，處五年以下有期徒刑。
刑法第一百七十一條第一項：
未指定犯人，而向該管公務員誣告犯罪者，處一年以下有期徒刑、拘役或三百元以下
罰金。


司法院資訊處製作；財團法人民間司法改革基金會備份。
